【裁判字號】    98,交聲,1133
【裁判日期】    980629
【裁判案由】    聲明異議
【裁判全文】
臺灣高雄地方法院交通事件裁定        98年度交聲字第1133號
原處分機關  交通部公路總局高雄區監理所
異  議  人
即受處分人  甲○○
上列異議人因違反道路交通管理處罰條例案件，對於交通部公路
總局高雄區監理所於中華民國98年4 月17日所為之處分（高監自
裁字裁80－NO0000000 號）聲明異議，本院裁定如下：
    主  文
原處分關於罰鍰新臺幣參萬肆仟伍佰元及吊扣駕駛執照十二個月
之部分均撤銷。
上開撤銷關於吊扣駕駛執照十二個月之部分不罰。
    理  由
一、本件聲明異議意旨略以：異議人於民國96年10月28日凌晨0
    時許，酒後駕駛車牌號碼8S-7531 號自小客車，在高雄縣岡
    山鎮○○○路與岡燕路口時，為警攔檢並施以酒精濃度測試
    ，測得呼氣酒精濃度每公升0.55毫克，因超過規定之標準值
    而掣發舉發違反道路交通管理事件通知單，惟異議人因同一
    酒後駕駛行為，經臺灣高雄地方法院檢察署檢察官命向國庫
    支付新臺幣（下同）4 萬元，並以96年度偵字第32167 號為
    緩起訴處分，且異議人當時是駕駛自用小客車，但卻要吊扣
    賴以維生的職業大貨車駕駛執照，爰依法聲明異議等語。
二、原處分關於3 萬4,500 元部分之裁罰：
（一）按94年2 月5 日公佈施行之行政罰法第26條規定：「一行
      為同時觸犯刑事法律及違反行政法上義務規定者，依刑事
      法律處罰之。但其行為應處以其他種類行政罰或得沒入之
      物而未經法院宣告沒收者，亦得裁處之。前項行為如經不
      起訴處分或為無罪、免訴、不受理、不付審理之裁判確定
      者，得依違反行政法上義務規定裁處之」，明白揭示同一
      行為不受行政及刑事之雙重處罰之「一事不二罰」原則。
      次按道路交通管理處罰條例第35條第1項 第1 款規定：汽
      車駕駛人，駕駛汽車經測試檢定，酒精濃度超過規定標準
      者，處新臺幣15,000元以上60,000元以下罰鍰，並當場移
      置保管該汽車及吊扣其駕駛執照1 年；因而肇事致人受傷
      者，並吊扣其駕駛執照2 年；致人重傷或死亡者，吊銷其
      駕駛執照，並不得再考領。前揭道路交通管理處罰條例第
      35條第1 項第1 款規定之處罰內容，係針對行為人違反行
      政法上義務規定之行政罰，且該條例關於一行為同時觸犯
      刑事法律及違反行政法上義務規定者，並無特別規定，倘
      汽車駕駛人以單一酒後駕駛汽車行為，經測試酒精濃度超
      過規定標準，而同時涉有刑法第185 條之3 公共危險罪嫌
      時，道路交通管理處罰機關除有行政罰法第26條第1 項但
      書得處以其他種類行政罰者之情形，而得裁處其他種類行
      政罰外，關於罰鍰部分，應依行政罰法第26條及道路交通
      管理處罰條例第10條規定移送地方法院檢察署處理，不得
      逕依道路交通管理處罰條例第35條第1 項第1 款規定裁處
      行為人罰鍰之行政罰，以符行政罰法第26條一事不二罰之
      規定。
（二）又觸犯刑事法律之犯罪行為，除得經檢察官之起訴，並由
      法院審理後，為有罪科刑、無罪、免訴、不受理、不付審
      理之裁判外，如檢察官認該行為所涉為死刑、無期徒刑或
      最輕本刑3 年以上有期徒刑以外之罪，於參酌刑法第57條
      所列事項及公共利益之維護，認以緩起訴為適當者，得定
      1 年以上3 年以下之緩起訴期間為緩起訴處分（刑事訴訟
      法第253 條之1） 。就要件言，緩起訴基本上係認被告有
      犯罪嫌疑，而暫緩起訴，並得課被告予一定之負擔或指示
      （同法第253 條之2 第1 項），此與不起訴處分係因犯罪
      嫌疑不足或其他原因（同法第252 條、第253 條），且不
      得附條件或負擔，顯有不同，可知，緩起訴處分是一種刑
      事處罰。又經檢察官為「緩起訴」處分者，於「緩起訴」
      之猶豫期間內，檢察官可對其持續觀察，若認其顯無反省
      警惕之情或根本欠缺反省警惕之能力（即符合刑事訴訟法
      第253 條之3 第1 項所列3 款情形）者，得依職權或依告
      訴人之聲請，將「緩起訴」處分撤銷，並依法追訴，亦即
      在緩起訴處分之猶豫期間內，刑事訴追程序仍未終局確定
      ，此與不起訴處分確定後，刑事訴追程序終結，檢察官原
      則上不得就同一行為再行起訴之法律效果迥異。上開行政
      罰法第26條第2 項並未明列「緩起訴處分」，本不宜擴張
      解釋，且緩起訴處分性質上亦與不起訴處分不同，無適用
      行政罰法第26條第2 項規定之餘地。從而，經檢察官為緩
      起訴處分之行為，如同時違反行政法上義務之規定，因已
      有刑事處罰，此時行政機關若另行依法行政裁罰，無異一
      罪二罰，因此參酌行政罰法第26條之立法意旨，違反行政
      法上義務之行為，若同時亦經檢察官另為緩起訴處分時，
      行政機關應不得就同一行為，再為與刑罰相類之罰鍰處分
      。
（三）本件異議人於96年10月28日凌晨0 時許，飲用酒類後，知
      悉其已達不能安全駕駛之程度，仍駕駛車牌號碼8S-7531
      號自小客車，行經高雄縣岡山鎮○○○路與岡燕路口時，
      為警攔檢並施以酒精濃度測試，測得呼氣酒精濃度每公升
      0.55毫克，違反道路交通管理處罰條例第35條第1 項第1
      款之規定，經高雄縣政府警察局岡山分局前峰派出所執勤
      員警依法掣單舉發等情，為異議人所承認，且有酒精濃度
      測試表、高雄縣政府警察局高警交字第NO0000000 號舉發
      違反道路交通管理事件通知單、裁決書附卷可稽，足認其
      確有原處分所認定之酒後駕車之交通違規行為無訛。異議
      人前開同一酒後駕車之行為，因同時觸犯刑法第185 條之
      3 之公共危險罪，經臺灣高雄地方法院檢察署檢察官偵查
      後，認犯罪事實事證明確，惟符合緩起訴之要件，業於96
      年11月30日以96年度偵字第32167 號為緩起訴處分，緩起
      訴期間2 年，並應於緩起訴處分確定後向國庫支付4 萬元
      乙節，亦有上開緩起訴處分書及臺灣高等法院被告前案紀
      錄表在卷可稽。查該案緩起訴期間尚未屆滿（屆滿日期為
      98年12月16日），該緩起訴處分尚無實質確定力，依前揭
      說明，原處分機關除依行政罰法第26條第1 項但書得處以
      其他種類行政罰外，尚不得逕對同一行為再課以行政罰鍰
      。從而，原處分機關逕對異議人為上開罰鍰之處罰，即有
      違一事不二罰之原則，自難謂適法。是此部分異議人之異
      議有理由，自應予撤銷，由原處分機關視緩起訴處分之終
      局執行結果，另為適法之處分。
三、原處分關於吊扣駕駛執照12個月部分之裁罰：
（一）按汽車駕駛人，因違反本條例及道路交通安全規則之規定
      ，受吊銷駕駛執照處分時，吊銷其持有各級車類之駕駛執
      照，道路交通管理處罰條例第68條定有明文。此規定係於
      94年12月14日修正公布，並於95年3 月1 日施行，而修正
      前之道路交通管理處罰條例第68條則係規定「汽車駕駛人
      ，因違反本條例及道路交通安全規則之規定，受吊扣或吊
      銷駕駛執照處分時，吊扣或吊銷其持有各級車類之駕駛執
      照」，觀其修法意旨，係以「原條文將違規駕駛人所持有
      之各級車類駕駛執照一併吊扣或吊銷，失之過酷，影響人
      民工作及生活甚鉅」為由，而刪除吊扣駕駛人駕駛執照時
      ，應吊扣駕駛人持有各級車類駕駛執照之規定，是依現行
      道路交通管理處罰條例，已無得吊扣駕駛人所持有他級駕
      駛執照之依據存在，從而，於為吊扣駕駛人駕駛執照之處
      分時，自僅得吊扣駕駛人違規時所駕駛該級車類之駕駛執
      照，以限制其繼續駕駛該級車類行駛道路之權利，若駕駛
      人並無該級車類之駕駛執照，即無從執行吊扣駕駛執照之
      處分，而僅係應否依道路交通管理處罰條例第22條第1 項
      規定處罰駕駛人之問題。
（二）本件異議人並無自小客車駕駛執照，僅有職業大貨車駕駛
      執照（按持有職業大貨車駕駛執照者，依法可駕駛自小客
      車），原處分機關執行吊扣駕駛執照之處分時，係要求吊
      扣異議人職業大貨車駕駛執照等事實，亦經異議人陳述明
      確，且有原處分機關98年4 月23日高監自字第0980018497
      號違反道路交通管理事件不服裁決聲明異議案件移送書、
      駕照基本資料在卷足憑。本件異議人既係駕駛自用小客車
      違反道路交通管理處罰條例第35條第1 項第1 款之規定，
      揆諸前揭法律規定及說明意旨，原處分機關依法即僅能吊
      扣其普通小型車之駕駛執照，並無得吊扣異議人持有他級
      駕駛執照之依據，自不得因異議人僅持有職業大貨車之駕
      駛執照即逕予吊扣代之。是原處分機關以異議人有上開違
      規行為，逕行裁處吊扣異議人之職業大貨車駕駛執照，已
      逾修正後道路交通管理處罰條例第68條規範之處罰範圍，
      自難謂係適法之處分。
（三）又道路交通安全規則第61條第1 項第3 款（大貨車）規定
      ，汽車駕駛人取得高一級車類之駕駛資格者，應換發駕駛
      執照，並准其駕駛較低級車類之車輛，已領有大貨車駕駛
      執照者，得駕駛小型車、輕型機器腳踏車。依上開規定，
      異議人因領有較高級之職業大貨車駕駛執照，且經換發為
      該等駕駛執照後，其他低級等車類即不再核發駕駛執照，
      而直接允許其得駕駛其他車輛，固然致使異議人上開酒醉
      駕車因而致人受傷之違規行為實際上並無普通小客車駕駛
      執照可供吊扣，惟行政行為採取之方法所造成之損害，本
      不得與欲達成目的之利益顯失均衡，有行政程序法第7 條
      第3 款、行政罰法第18條等規定可資參照，則原處分機關
      吊扣異議人之職業大貨車駕駛執照，雖可達成限制異議人
      繼續駕駛自用小客車類行駛之目的，惟亦同時造成限制受
      處分人駕駛其他各級車類行駛之結果，且同時對其工作及
      生活影響甚大，甚而危及其就業謀生問題，所造成之損害
      已與欲達成目的之利益顯失均衡，益見其處分違法之處，
      自有未恰。
（四）綜上所述，原處分機關僅能吊扣異議人違規當時所駕駛之
      車輛種類即普通小型車之駕駛執照，不得代以吊扣其職業
      大貨車之駕駛執照，原處分機關未審酌新修正之法律規定
      ，逕對異議人裁處吊扣職業大貨車駕駛執照12個月之處分
      ，於法未合。是異議人此部分異議為有理由，應由本院將
      此部分之處分撤銷，又因異議人並無普通小型車駕駛執照
      可供執行吊扣，爰就此部分另為不罰之諭知。
四、至於原處分關於施以道安講習部分，未經聲明異議，自不在
    本件審究範圍內，附此敘明。
五、據上論結，應依道路交通案件處理辦法第20條前段，裁定如
    主文。
中    華    民    國    98    年    6     月    29    日
                  交通法庭      法  官  王靖茹
以上正本證明與原本無異。
如不服本裁定，應於收受送達後5 日內向本院提出抗告狀。
中    華    民    國    98    年    6     月    29    日
                                書記官  鍾錦祥


司法院資訊處製作；財團法人民間司法改革基金會備份。
